【裁判字號】    93,訴,2625
【裁判日期】    950719
【裁判案由】    違反稅捐稽徵法等
【裁判全文】
臺灣高雄地方法院刑事判決              93年度訴字第2625號
公  訴  人  臺灣高雄地方法院檢察署檢察官
被      告  己○○
選任辯護人  戴國石律師
            蔡吉記律師
被      告  癸○○
上列被告因違反稅捐稽徵法等案件，經檢察官提起公訴（93年度
偵字第17731 號）及移送併辦（93年度偵字第21866 號），本院
判決如下：
    主  文
己○○幫助納稅義務人以不正當方法逃漏稅捐，處有期徒刑伍月
，如易科罰金以佰元折算壹日。
癸○○商業負責人為納稅義務人，以不正當方法逃漏稅捐，處有
期徒刑月，如易科罰金以佰元折算壹日。
己○○被訴業務侵占部分無罪。
癸○○被訴行使業務上登載不實文書、業務侵占部分均無罪。
    事  實
一、癸○○係址設高雄市○○區○○路240 巷23弄47號2 樓納稅
    義務人「三立工程行」之登記負責人，亦屬商業登記法所稱
    商業負責人，己○○為「三立工程行」之實際負責人，為從
    事業務之人。詎己○○明知庚○○、甲○○於民國91年間雖
    受雇於「三立工程行」工作，但分別僅支領該工程行薪資約
    新台幣（下同）55,000元、27,000元，己○○竟基於幫助納
    稅義務人即「三立工程行」逃漏稅捐及行使業務登載不實文
    書之犯意，於92年間某時，在上開「三立工程行」內，利用
    不知情之會計，接續於其業務上作成之「三立工程行」91年
    度各類所得扣繳暨免扣繳憑單（下稱扣繳憑單）及91年營利
    事業所得稅結算申報書內，以少報多虛偽登載製作庚○○、
    甲○○於91年間在「三立工程行」薪資所得分別為101,000
    元、80,000元等不實之內容，並於92年間持上開扣繳憑單、
    營利事業所得稅結算申報書向財政部高雄市國稅局申報「三
    立工程行」91年度營利事業所得稅而行使之，藉此虛偽增加
    「三立工程行」營業成本費用支出之不正當方法，逃漏「三
    立工程行」91年度營利事業所得稅24,111元，足以生損害於
    庚○○、甲○○及稅捐稽徵機關對稅賦稽徵之正確性。
二、案經庚○○告訴及法務部行政執行署高雄行政執行處函請臺
    灣高雄地方法院檢察署檢察官偵查起訴及移送併辦。
    理  由
壹、程序方面（含本案證據能力之認定）：
一、告訴人庚○○、甲○○於警詢、偵訊中之陳述，無證據能力
    。
  (一)按被告以外之人，於審判外之言詞或書面陳述，除法律有規
    定者外，不得作為證據。刑事訴訟法第159 條第1 項定有明
    文。
  (二)告訴人庚○○、甲○○於警詢、偵訊中之陳述，係被告以外
    之人於審判外之言詞陳述，被告及辯護人已爭執其證據能力
    ，且庚○○及甲○○均經本院以證人傳訊到院，渠等於警詢
    中之陳述，並無刑事訴訟法第159 條之2 較可信之情形及為
    證明犯罪事實存否所必要，亦無其他無例外得以之作為證據
    之各種情形，其所為之陳述，應無證據能力。又渠等於偵訊
    中之陳述，均未經具結，亦無證據能力。
二、稅務電子閘門財產所得調件明細表、財政部高雄市國稅局楠
    梓稽徵所95年6 月29日財高國稅楠營所字第0950 004301 號
    函及隨函所附「三立工程行」之營所稅給（決）算（未申報
    ）案件查詢及外更正作業資料、營業人暨扣繳單位統一編號
    查詢資料、高雄市政府營利事業登記公示詳細資料、高雄市
    政府建設局營利事業資料查詢結果表、庚○○、甲○○91年
    度各類所得扣繳暨免扣繳憑單，有證據能力。
  (一)按除前三條（即刑事訴訟法笫159 條之1 至159 條之3）之
    情形外，下列文書亦得為證據：１、除顯有不可信之情況外
    ，公務員職務上製作之紀錄文書、證明文書；２、除顯有不
    可信之情況外，從事業務之人於業務上或通常業務過程所須
    製作之紀錄文書、證明文書；３、除前二款之情形外，其他
    於可信之特別情況下所製作之文書，刑事訴訟法笫159 條之
    4 定有明文。
  (二)經查，卷附稅務電子閘門財產所得調件明細表、財政部高雄
    市國稅局楠梓稽徵所95年6 月29日財高國稅楠營所字第0950
    004301號函及隨函所附「三立工程行」之營所稅給（決）算
    （未申報）案件查詢及外更正作業資料、營業人暨扣繳單位
    統一編號查詢資料、高雄市政府營利事業登記公示詳細資料
    、高雄市政府建設局營利事業資料查詢結果表、庚○○、甲○○91年度各類所得扣繳暨免扣繳憑單等，雖屬被告以外之
    人於審判外之書面陳述，惟分別係具公務員身分之人本於法
    定職務所製作之紀錄文書、證明文書及從事業務之人於業務
    上或通常業務過程所須製作之紀錄文書、證明文書，且無顯
    不可信之情形，衡諸上開規定，上開文書自得為證據，而具
    有證據能力。
三、弘晟營造有限公司92年3 月4 日行政聲明異議狀、坤星公司
    92年3 月2 日920328號函暨收據、庚○○撤回告訴狀、和解
    書等，有證據能力。
  (一)按被告以外之人（包括證人、鑑定人、告訴人、被害人及共
    同被告等）於審判外之陳述雖不符刑事訴訟法第159 條之1
    至之4 等4 條之規定，而經當事人於審判程序同意作為證據
    ，法院審酌該言詞陳述或書面陳述作成時之情況，認為適當
    者，亦得為證據；當事人、代理人或辯護人於法院調查證據
    時，知有刑事訴訟法第159 條第1 項不得為證據之情形，而
    未於言詞辯論終結前聲明異議者，視為有前項之同意，同法
    第159 條之5 定有明文。立法意旨在於傳聞證據未經當事人
    之反對詰問予以核實，原則上先予排除。惟若當事人已放棄
    反對詰問權，於審判程序中表明同意該等傳聞證據可作為證
    據；或於言詞辯論終結前未聲明異議，基於尊重當事人對傳
    聞證據之處分權，及證據資料愈豐富，愈有助於真實發見之
    理念，且強化言詞辯論主義，使訴訟程序得以順暢進行，上
    開傳聞證據亦均具有證據能力。
  (二)弘晟營造有限公司92年3 月4 日行政聲明異議狀、坤星公司
    92年3 月2 日920328號函暨收據、庚○○撤回告訴狀、和解
    書等，其性質雖屬傳聞證據，且查無符合同法第159 條之1
    至之4 等前4 條之情形，然前揭聲明異議狀等書面陳述，業
    經本院審理時予以提示並告以要旨，且各經檢察官及被告等
    人表示意見，當事人已知上述聲明異議狀等乃傳聞證據，且
    均未於言詞辯論終結前對之異議，依上開規定，已擬制同意
    其有證據能力，本院審酌上開聲明異議狀等作成時之情況，
    認為以之作為本案之證據亦屬適當，揆諸上開規定，自均有
    證據能力。
貳、實體方面：
一、有罪部分：
  (一)訊據被告己○○固坦承其為「三立工程行」之實際負責人，
    「三立工程行」僱工及發放薪資等業務均由其負責處理，惟
    矢口否認有何行使業務登載不實文書及違反稅捐稽徵法犯行
    ，辯稱：庚○○雖投保於弘晟營造公司，但實際上是在「三
    立工程行」工作，並由「三立工程行」發放薪資給庚○○，
    庚○○所領薪資金額是101,000 元，並無浮報。另甲○○所
    領金額因為是透過工頭，所以領多少錢伊不知情云云；被告
    癸○○固坦承其為「三立工程行」之登記負責人，惟辯稱：
    我不認識庚○○、甲○○，僱用工人及發工資等均為己○○
    所為，伊均不知情，並無違反稅捐稽徵法犯行云云。惟查：
  １、證人即告訴人庚○○於本院95年1 月25日審理時結證稱：
      我有在三立工程行工作過，錢都是向己○○領，後來就去
      遠揚營造工程股份有限公司工作，弘晟營造有限公司（下
      稱弘晟公司）沒有開扣繳憑單給我，於91年1 月、2 月在
      三立工程行工作，總共領了多少錢現已經忘記了等語（見
      本院卷第346 至352 頁），而其前於94年5 月3 日在本院
      則結證稱：認識被告己○○，至於被告癸○○則沒見過，
      己○○是我們實際上的老闆，但我是投保在弘晟公司名下
      ，弘晟公司沒有開扣繳憑單給我，當初在高鐵那邊（即在
      三立工程行）工作約1 個多月，只有領1 次薪水，應該沒
      有領超過10萬元，薪水大約5 萬出頭，是領現金等語甚詳
      （見本院卷第177 至180 頁）。又被告己○○利用不知情
      之「三立工程行」會計製作之庚○○91年度各類所得扣繳
      暨免扣繳憑單，其上所登載給付庚○○91年3 月至5 月薪
      資總額係101,000 元之事實，亦有庚○○91年度各類所得
      扣繳暨免扣繳憑單1 份在卷可稽（見偵五卷第4 頁）。另
      被告己○○事後已於93年5 月24日與證人庚○○就上開逃
      漏稅捐事宜達成和解，並賠償庚○○9,000 元，證人庚○○並表示不願再追究等情，有和解書、撤回告訴狀各1 紙
      在卷可參（見偵三卷第28、29頁），然證人庚○○經本院
      傳訊到庭，於具結後仍證稱其於91年間受僱於「三立工程
      行」所領薪資總額並未逾10萬元，而僅大約5 萬出頭等情
      ，已如前述，自堪認證人庚○○上開證述，應與事實相符
      而堪採信。再者，被告己○○就其所辯：「三立工程行」
      確有支付庚○○薪資合計達101,000 元等情，於本院審理
      中始終未能提出證據以資證明，復陳稱相關證據均已滅失
      ，而無法提供等語（參本院卷第179 頁）。是被告己○○
      就其上開所辯，既無法提出證據可資證明，復與證人庚○○前揭證述之情不符，本院自難採信。從而，被告己○○
      有利用不知情之「三立工程行」會計，於其業務上作成之
      「三立工程行」91年度各類所得扣繳暨免扣繳憑單（下稱
      扣繳憑單）等，以少報多虛偽登載製作庚○○於91年間在
      「三立工程行」薪資所得為101,000 元（月份亦有誤載）
      不實之內容，藉此虛偽增加「三立工程行」營業成本費用
      支出之不正當方法，逃漏「三立工程行」91年度營利事業
      所得稅等情，應堪以認定。至公訴人雖認庚○○於91年度
      並未受雇於三立工程行，亦未支領該工程可任何薪資，「
      三立工程行」虛列庚○○薪資所得101,000 元等語。惟查
      ，證人庚○○於91年間確有在「三立工程行」工作過，被
      告己○○是庚○○實際上的老闆，庚○○僅係投保在弘晟
      公司名下，弘晟公司沒有開扣繳憑單給庚○○，庚○○有
      自「三立工程行」領1 次薪水大約5 萬出頭等情，已據證
      人庚○○於本院審理時證稱甚詳在卷（參上述），且證人
      庚○○於91年間之財產所得資料中，亦確無弘晟公司之薪
      資所得，有稅務電子閘門財產所得調件明細表1 份在卷可
      佐（見本院卷第16頁），核與證人庚○○上開證述內容相
      符，自堪認證人庚○○於本院審理之上揭證述，確與事實
      相符，而堪採信。從而，公訴人前揭所指，與上開事證已
      有不符，本院自難憑採，併予敘明。
  ２、證人甲○○於本院審理時結證稱：我是跟工地工頭「豐哥
      」一起工作，「豐哥」是「三立工程行」下游工頭，我在
      「三立工程行」工作約2 或3 星期，領1 次薪水12,000元
      、另1 次領了薪水15,000元，不知道「三立工程行」扣繳
      憑單為何報我領到薪資8 萬元，沒有見過己○○、癸○○
      ，薪水都是工頭拿給我們等語甚詳（見本院卷第353 至35
      6 頁）。又被告己○○利用不知情之「三立工程行」會計
      製作之甲○○91年度各類所得扣繳暨免扣繳憑單，其上所
      登載給付甲○○薪資總額係80,000元之事實，亦有甲○○
      91年度各類所得扣繳暨免扣繳憑單1 份在卷可稽（見併偵
      一卷第4 頁）。另佐以被告己○○就「三立工程行」確有
      支付甲○○薪資合計達80,000元等情，亦未能提出任何證
      據以資證明。是被告己○○有利用不知情之「三立工程行
      」會計，以少報多虛偽登載製作甲○○於91年間在「三立
      工程行」薪資所得為80,000元不實之內容，藉此虛偽增加
      「三立工程行」營業成本費用支出之不正當方法，逃漏「
      三立工程行」91年度營利事業所得稅等情，同堪以認定，
      被告己○○上開所辯：伊不知道甲○○領多少錢云云，不
      足採信。另公訴人雖認甲○○於91年度並未受雇於三立工
      程行，亦未支領該工程行任何薪資，「三立工程行」虛列
      甲○○薪資所得80,000元等語。惟查，公訴人上開所指，
      與證人甲○○於本院審理時上開證述之情已有不符，而有
      違誤，本院自難憑採，併予敘明。
  ３、再者，三立工程行於91年度營利事業所得稅申報核定全年
      所得額1,294,979 元，應納稅額315,410 元，基此資料計
      算如下：(1)「三立工程行」就甲○○部分實發給薪資2700
      0 元，以少報多為80,000元，差額53,000元該當逃漏稅捐
      ，且逃漏稅額為12,908元（計算式為：315,410 元×53,0
      00元÷129,4979元）；(2)就庚○○部分，實發給庚○○薪
      資約55,000元（證人庚○○證稱約5 萬出頭，然確切金額
      證人庚○○證稱已不記得，另相關證據亦已滅失而無從查
      考，已如前述，爰採中間值以55,000元計算），以少報多
      為101,000 元，差額46,000元逃該當逃漏稅捐，且逃漏稅
      捐額為11,203元（計算式為：315,410 元×46,000元÷1,
      294, 979元）；(3)上開(1)、(2)合計逃漏稅額為24,111元，
      有財政部高雄市國稅局楠梓稽徵所95年6 月29日財高國稅
      楠營所字第0950 004301 號函及隨函所附「三立工程行」
      之營所稅給（決）算（未申報）案件查詢及外更正作業資
      料、營業人暨扣繳單位統一編號查詢資料1 份在卷可佐（
      見本院卷第416 至424 頁）。
  ４、另按商業登記法第9 條第1 項前段規定：本法所稱商業負
      責人，在獨資組織者，為出資人或其法定代理人。另按稅
      捐稽徵法關於納稅義務人應處徒刑之規定，於商業登記法
      規定之商業負責人適用之，稅捐稽徵法第47條第3 款定有
      明文。又稅捐稽徵法第41條之處罰對象為納稅義務人，同
      法第47條，則將納稅義務人為公司或商號之責任，基於刑
      事政策之考慮，於其應處徒刑範圍，轉嫁於公司或商號負
      責人，故於此種情形而受罰之公司或商號負責人，乃屬「
      代罰」，其個人因非納稅義務人，故無論公司或商號負責
      人有無犯意，因同法第47條規定，仍應予處罰（最高法院
      91年台上字第2551號判決、85年度台上字第528 號判決意
      旨參照）。經查，被告癸○○已知悉並同意擔任「三立工
      程行」之登記負責人之事實，業據被告癸○○於本院審理
      時坦承在卷（見本院卷第438 頁）。又址設高雄市○○區
      ○○路240 巷23弄47號2 樓之「三立工程行」，係屬獨資
      ，且登記之負責人是癸○○等情，亦有高雄市政府營利事
      業登記公示詳細資料1 份在卷可稽（見偵三卷第31頁）。
      是被告癸○○既依上開商業登記法第9 條第1 項前段規定
      ，為「三立工程行」之商業負責人，且納稅義務人即「三
      立工程行」確有以虛報庚○○、甲○○薪資（以少報多）
      之不正當方法逃漏稅捐，亦如前述，揆諸前揭說明，被告
      癸○○就上開逃漏稅捐之行為有無犯意，尚難解免其應負
      稅捐稽徵法第47條之「代罰」責任。從而，被告癸○○雖
      辯稱：伊只是「三立工程行」之登記負責人，並未實際參
      與該商號之業務，對於僱工、發工資及申報營利事業所得
      稅等，均為被告己○○所為，伊都不知情，並無違反稅捐
      稽徵法犯行云云，自非可採。
  ５、綜上，被告己○○、癸○○有事實欄所載犯行，事證明確
      ，被告二人上開所辯，均不足採信，渠等犯行堪以認定，
      應依法論科。
  (二)查被告行為後，如附表所示之法律業經變更，並於95年7 月
    1 日施行，玆經整體比較結果，裁判時法並未較為有利，從
    而依刑法第2 條第1 項規定，自應適用行為時法，併此敘明
    。
  (三)核被告己○○所為，係犯刑法第216 條、行為時刑法第215
    條之行使業務登載不實文書罪（刑法第215 條本文雖未修正
    ，惟已因相關法規修正施行，而已實質變動該條法定刑之內
    容）、稅捐稽徵法第43條第1 項幫助納稅人以不正當方法逃
    漏稅捐罪；被告癸○○所為，係犯稅捐稽徵法第47條第3 款
    、第41條之以不正當方法逃漏稅捐罪。公訴人起訴認被告己○○係商業登記法所稱商業負責人，而犯稅捐稽徵法47條第
    1 款（應係第3 款之誤繕）、第41條納稅義務人以不正當方
    法逃漏稅捐罪，惟查：(1)營利事業所得稅之納稅義務人為營
    利事業，此觀所得稅法第3 條自明；(2)址設高雄市○○區○○路240 巷23弄47號2 樓之「三立工程行」，係屬獨資，且
    登記之負責人是癸○○，有高雄市政府營利事業登記公示詳
    細資料1 份在卷可稽（見偵三卷第31頁），是依商業登記法
    第9 條第1 項前段規定，「三立工程行」（獨資）之商業負
    責人應係被告癸○○。從而，被告己○○雖為「三立工程行
    」之實際負責人，然並非「三立工程行」之商業負責人，即
    非稅捐稽徵法第47條第3 款所定商業登記法規定之商業負責
    人，自無該轉嫁罰規定之適用，是公訴人誤認被告己○○係
    商業登記法所稱商業負責人，而犯稅捐稽徵法第47條第1款
    （應係第3 款之誤繕）、第41條納稅義務人以不正當方法逃
    漏稅捐罪，尚有未洽；(3)被告己○○以少報多虛報庚○○薪
    資，而幫助「三立工程行」逃漏營利事業所得稅之犯罪事實
    ，與公訴人起訴之基本社會事實相同，是本院自應予審理，
    並變更其起訴法條。另被告己○○亦有利用不知情之會計行
    使業務上登載不實文書，而虛報甲○○薪資，以此不正當方
    式幫助「三立工程行」逃漏營利事業所得稅之犯行及移送併
    辦部分中有關被告癸○○違反稅捐稽徵法部分之犯行，雖均
    未據公訴人起訴，然與公訴人起訴書所起訴部分有實質上一
    罪關係，當為起訴效力所及，本院自應一併審理，附此敘明
    。被告己○○利用不知情之會計填製不實之扣繳憑單、營利
    事業所得稅申報書，進而持以行使，為間接正犯。被告己○○明知為不實之事實，而登載於「三立工程行」業務上作成
    之前開營利事業所得稅結算申報書、並隨同前開不實之扣繳
    憑單，持向財政部高雄市國稅局行使申報營利事業所得稅，
    其業務登載不實之低度行為，為行使之高度行為所吸收，不
    另論罪。被告己○○所犯行使業務登載不實文書罪、幫助納
    稅人以不正當方法逃漏稅捐罪間，有方法、目的之牽連關係
    ，為牽連犯，應依行為時刑法第55條規定，從一重之幫助納
    稅義務人以不正當方法逃漏稅捐罪處斷。又稅捐稽徵法第43
    條之幫助納稅人以不正當方法逃漏稅捐罪，為刑法總則幫助
    犯之特別規定，就幫助犯減輕其刑之本質規定已經含蘊於該
    特別法之特別犯罪構成要件暨其法律效果之內，因此並無刑
    法從犯（即幫助犯）減輕其刑之適用，併予敘明。
  (三)爰審酌被告己○○、癸○○前均無犯罪前科紀錄，有臺灣高
    等法院被告全國前案紀錄表在卷可按，被告二人素行均良好
    ，被告己○○為納稅義務人「三立工程行」之實際負責人，
    竟以向稅捐機關虛報內容不實之扣繳憑單等文書而幫助「三
    立工程行」逃漏稅捐，影響國家財政收入及稅賦之公平性，
    被告癸○○為納稅義務人「三立工程行」之登記負責人依法
    應受轉嫁處罰，另衡以「三立工程行」逃漏稅捐之金額非鉅
    （僅24,111元），被告二人犯罪後未能坦承犯行之態度及渠
    等分別之犯罪動機、目的、手段、智識程度、生活狀況等一
    切情狀，分別量處如主文所示之刑，並均諭知易科罰金之折
    算標準，以資懲戒。
二、無罪部分：
  (一)公訴意旨略以：
  １、被告己○○係設於高雄市○○區○○路240 巷23弄47號高
      晟工程行（登記負責人為辛○○，已於91年6 月16日死亡
      ）之工頭，負責工地現場監工及收取工程款等業務，為從
      事業務之人。被告癸○○係被告己○○之大舅子，詎被告
      己○○、癸○○竟基於意圖為自己不法之所有之概括犯意
      聯絡，於辛○○死亡後之91年4 月間起，由被告己○○以
      高晟工程行代表人之名義，要求弘晟營造有限公司（下稱
      弘晟公司）將高晟工程行所承包之工程款匯入被告癸○○
      三立工程行之高雄市第三信用合作社灣子分社0000000000
      0000號帳戶，弘晟公司遂依被告己○○之指示先後於91年
      4 月15日、同年月29日、同年5 月14日、同年6 月13日、
      同年7 月15日，分別將4,348,795 元、675,468 元、2,55
      9,018 元、1,481,242 元、1,608,262 元之工程款，匯入
      被告癸○○上開三立工程行帳戶，弘晟公司並於不詳時地
      ，交付31,313元之工程款給被告己○○，渠等合計共將弘
      晟公司之工程款10,704,098元侵占入己。被告己○○復承
      前揭犯意，於92年1 月3 日，又以高晟工程行代表人名義
      ，向坤星營造股份有限公司（下稱坤星公司）收取33,600
      元之工程款侵占入已。嗣因辛○○高晟工程行積欠稅款未
      繳，經高雄市稅捐稽徵處楠梓分處移送法務部行政執行署
      高雄行政執行處強制執行，始發現上情。因認被告己○○
      、癸○○另涉有刑法第336 條第2 項之業務侵占罪嫌。
  ２、被告癸○○係「三立工程行」之登記負責人，為從事業務
      之人，其明知庚○○於91年間並未受雇於「三立工程行」
      工作，亦未支領該工程行任何薪資，竟與被告己○○共同
      基於行使偽造文書及逃漏稅捐之犯意聯絡，於92年間某時
      ，在「三立工程行」內，利用「三立工程行」不知情之會
      計，於其業務上作成之「三立工程行」91年度各類所得扣
      繳暨免扣繳憑單、91年度營利事業所得稅結算申報書內，
      ，虛偽登載製作甲○○於91年間在「三立工程行」薪資所
      得為101,000 元不實之內容，並於92年間持上開扣繳憑單
      、營利事業所得稅結算申報書向財政部高雄市國稅局申報
      「三立工程行」91年度營利事業所得稅而行使之，足以生
      損害於庚○○及稅捐稽徵機關對稅賦稽徵之正確性。因認
      被告癸○○亦涉有刑法第216 條、第215 條之行使業務登
      載不實文書罪嫌。
  (二)按犯罪事實應依證據認定之，無證據不得認定犯罪事實；又
    不能證明被告犯罪者，應諭知無罪之判決，刑事訴訟法第15
    4 條第2 項、第301 條第1 項分別定有明文。另刑事訴訟法
    第161 條已於91年2 月8 日修正公布，其第1 項規定：檢察
    官就被告犯罪事實，應負舉證責任，並指出證明之方法。因
    此，檢察官對於起訴之犯罪事實，應負提出證據及說服之實
    質舉證責任。倘其所提出之證據，不足為被告有罪之積極證
    明，或其指出證明之方法，無從說服法院以形成被告有罪之
    心證，基於無罪推定之原則，自應為被告無罪判決之諭知（
    最高法院92年度台上字第128 號判例意旨參考）。又按業務
    侵占罪，需行為人於主觀上意圖為自己或第三人不法之所有
    ，而於客觀上侵占業務上所持有他人之物，其犯罪構成要件
    始足相當，此觀刑法第336 條第2 項規定自明，是若行為人
    行為人主觀上不具有不法所有之意圖，或客觀上無將他人之
    物易持有為所有之情形，即不得論以業務侵占罪。
  (三)公訴意旨認被告己○○、癸○○涉有刑法第336 條第2 項業
    務侵占罪嫌，無非係以：１、被告己○○於警詢、偵查中之
    供述；２、弘晟公司92年3 月4 日行政聲明異議狀1 份、坤
    星公司92年3 月2 日920328號函暨收據1 紙、高雄市政府建
    設局營利事業資料查詢結果表1 份，為其主要論據。然訊據
    被告己○○、癸○○均堅詞否認有上開業務侵占犯行，被告
    己○○辯稱：伊沒有侵占辛○○高晟工程行的錢，弘晟公司
    係向長鴻營造股份有限公司（下稱長鴻營造公司）承攬「台
    灣高速鐵路土建工程C295標」橋樑上部結構工程，而弘晟公
    司承攬之高鐵工程實際上係伊承包及施作，並非辛○○，且
    所領款項均用以支付工資及工程款，猶尚不足。另坤星公司
    所付33,600元，是伊出錢代坤星公司向材料商禪宇股份有限
    公司購買馬達及幫忙修理，坤星公司支付伊之貨款，已用於
    買馬達之費用及工資，並無侵占等語；被告癸○○辯稱：伊
    都不知情。經查：
  １、弘晟公司固經被告己○○要求，將工程款10,704,098元匯
      入被告癸○○三立工程行之高雄市三信合作社灣子分社帳
      戶，為被告己○○所不爭執，並經證人（即弘晟公司負責
      人）戊○○於本院審理時證稱：有匯工程款1,000 多萬元
      給被告己○○等語在卷（見本院卷第364 頁）。然而，證
      人戊○○於本院審理時並證稱：之前有與被告己○○合作
      高鐵上部結構工程，該工程是從長鴻營造公司發包而來，
      後工程全部轉包給被告己○○施作，轉包的工作內容、契
      約簽訂、工地運作均是與被告己○○聯繫，不認識辛○○
      ，也沒有見過面。我們公司的工程應該是轉包給被告己○○，從頭到尾都跟被告己○○接洽及聯繫，後來才知道有
      高晟工程行。之所以將錢匯到三立工程行之帳戶，是因為
      我是針對被告己○○，他給我「三立工程行」帳戶，叫我
      匯到「三立工程行」。我們工程轉承包之對象並非高晟工
      程行，應該是被告己○○，錢應該是匯給被告己○○，又
      轉承包契約成立時是90年9 月、10月進場時，當時高晟工
      程行好像也還沒有成立，簽訂轉包契約時亦未見辛○○出
      面。轉包後，工人都是被告己○○僱用，薪水由被告己○○支付給工人等語詳確（見本院卷第359 至365 頁），是
      證人戊○○已明確證稱弘晟公司係轉工程轉包給「被告己○○」施作，並非辛○○之高晟工程行，且轉包的工作內
      容、契約簽訂、工地運作均是與被告己○○聯繫，不認識
      辛○○，也沒有見過面，工程款應該是要匯給被告己○○
      ，轉承包契約成立時高晟工程行好像也還沒有成立，亦未
      見辛○○出面。轉包後，工人都是被告己○○僱用，薪水
      由被告己○○支付給工人等情。又高晟工程行係於91年3
      月6 日始核准設立，亦有高雄市政府營利事業登記公示詳
      細資料1 份在卷可佐（見偵三卷第30頁），是弘晟公司與
      被告己○○於90年9 月、10月間訂立轉包契約時，高晟工
      程行確尚未成立，更堪認弘晟公司轉包及工程款給付之對
      象應確係「被告己○○」，而非辛○○之高晟工程行無訛
      。
  ２、證人乙○○於本院審理時亦證稱：我認識被告己○○，不
      認識被告癸○○，因起重業工作關係認識，被告己○○向
      我承租過吊車施作高鐵橋樑工程C295，與我談這些工作及
      接生意，都是被告己○○，辛○○僅是看顧料場等語甚詳
      （見本院卷第368 至370 頁）；證人丁○○於本院審理時
      證稱：我是禪宇公司的負責人，與被告己○○有生意往來
      ，我賣他工程五金，交易金額大約100 、200 萬元左右，
      從頭到尾都是與被告己○○交易，沒有見過辛○○。交易
      款項大部分開立三立工程行的票，被告己○○係從事支撐
      先進工法，屬於橋樑上構部分，上開所購物品是要做支撐
      先進工法要用的等語（見本院卷第366 至368 頁），另高
      晟公司將高鐵工程轉包後，工人都是被告己○○僱用，薪
      水由被告己○○支付給工人等情，已據證人戊○○上開證
      述在卷。是被告己○○上開所辯：弘晟公司係向長鴻營造
      公司承攬「台灣高速鐵路土建工程C295標」橋樑上部結構
      工程，而弘晟公司承攬之高鐵工程實際上係伊承包及施作
      ，並非辛○○，且所領款項均用以支付工資及工程款等語
      ，與上開證人戊○○、乙○○、丁○○證述情節互核相符
      ，自堪採信。
  ３、從而，上開轉承包高晟公司高鐵工程之人既係被告己○○
      ，弘晟公司工程款10,704,098元欲給付之對象亦係被告己○○，則被告己○○嗣後將上開應屬「自己所有」工程款
      用以支付工程款及發放工資，被告主觀上自無意圖為自己
      不法之所有，客觀上亦非侵占業務上所持有「他人之物」
      ，衡諸前揭說明，被告己○○自不該當業務侵占罪。又被
      告己○○為實際使用上開款項之行為人，其所為並不該當
      業務侵占罪，已如前述，則被告癸○○自無從與被告己○○有共同業務侵占之犯意聯絡及行為分擔，從而，被告癸○○亦不成立業務侵占罪。
  ４、至公訴人雖認：被告己○○復承前揭犯意，於92年1 月3
      日，又以高晟工程行代表人名義，向坤星公司收取33,600
      元之工程款侵占入已等語，並提出坤星公司92年3 月28日
      920328號函及收據各1 份為證。惟查，被告己○○固有收
      受上開款項，然上開款項，係被告己○○出錢代坤星公司
      向材料商禪宇股份有限公司購買馬達，並幫忙修理，坤星
      營造支付給被告己○○之貨款，被告己○○嗣後用於支付
      馬達費用及工資等情，業據被告己○○堅稱甚詳在卷，核
      與證人丙○○於本院審理時證稱：被告己○○是我老闆，
      他叫我做什麼就做什麼。於92年1 月初的時候，被告己○○買馬達要做人工魚礁的機械，我有去做，「馬達8 個是
      被告己○○訂貨及出錢的」等語相符（見本院卷第357 、
      358 頁）。又坤星公司上開所付33,600元，係支付「91年
      度人工漁礁及保護礁工程」貨款之事實，亦有收據1 紙在
      卷可憑（見執一卷第117 頁），是被告己○○上開所辯，
      與上開事證相符，應堪採信。從而，上開33,600元既係坤
      星公司用以支付「91年度人工漁礁及保護礁工程」貨款，
      而上開工程材料馬達之購買及工程施作，均係由被告莊賢
      出錢及派員修理，上開款項本即應給付給「被告己○○」
      ，則被告嗣後雖將上開款項用以支付貨款及工資，其主觀
      上並無意圖為自己不法之所有，客觀上亦非侵占業務上所
      持有「他人之物」，而不該當業務侵占罪。
  ５、綜上，被告己○○、癸○○均不該當業務侵占罪，亦無其
      他事證足證被告二人有檢察官所指之犯嫌，是公訴人所舉
      之證據，其為訴訟上之證明，並未達到通常一般之人均確
      信被告二人有上開公訴意旨所指業務侵占犯行之真實程度
      。此外，復查無其他積極證據足資證明被告己○○、癸○○確有公訴意旨所指業務侵占犯行，揆諸前揭說明，被告
      己○○、癸○○此部分犯罪尚屬不能證明，自應為被告己○○、癸○○無罪之諭知。
  (四)另公訴意旨雖以：被告癸○○係「三立工程行」之登記負責
    人，為從事業務之人，其明知庚○○於91年間並未受雇於「
    三立工程行」工作，亦未支領該工程行任何薪資，竟與被告
    己○○共同基於行使業務登載不實文書之犯意聯絡，於92年
    間某時，在「三立工程行」內，利用「三立工程行」不知情
    之會計，於其業務上作成之「三立工程行」91年度各類所得
    扣繳暨免扣繳憑單、91年度營利事業所得稅結算申報書內，
    虛偽登載製作庚○○於91年間在「三立工程行」薪資所得為
    101,000 元不實之內容，並於92年間持上開扣繳憑單、營利
    事業所得稅結算申報書向財政部高雄市國稅局申報「三立工
    程行」91年度營利事業所得稅而行使之，足以生損害於庚○○及稅捐稽徵機關對稅賦稽徵之正確性。因認被告癸○○亦
    涉有刑法第216 條、第215 條之行使業務登載不實文書罪嫌
    。惟查：
  １、訊之被告癸○○堅詞否認上開行使業務登載不實文書犯行
      ，並辯稱：「三立工程行」訂契約、找下包、雇工人、發
      工資，帳務及資料等均係由被告己○○負責，會計亦為被
      告己○○所僱用，伊均不知情等語，而公訴人就被告癸○○明知庚○○於91年間並未受雇於「三立工程行」工作，
      亦未支領該工程行任何薪資，竟與被告己○○共同基於行
      使業務登載不實文書之犯意聯絡等情，並未提出證據及詳
      為敘明其認定之依據。
  ２、證人庚○○於本院審理時證稱：認識被告己○○，至於被
      告癸○○沒有見過，被告己○○是我們實際上的老闆；薪
      水都是跟被告己○○領，扣繳憑單上所載三立工程行負責
      人癸○○，我根本就不認識等語（見本院卷第177 、348
      頁），另共同被告己○○亦陳稱：三立工程行是我開的，
      名義上負責人是被告癸○○，實際上是我在運作，請工人
      及發工資均為我負責處理，但有請會計幫助等語甚詳（見
      本院卷第436 頁），核與被告癸○○上開所辯之情相符，
      被告癸○○上開所辯：「三立工程行」雇工人、發工資，
      帳務及資料等全部均係由被告己○○負責，會計亦為被告
      己○○所僱用，伊均不知情等語，應堪採信。
  ３、綜上，被告癸○○上開所辯，應堪採信，亦無其他事證足
      證被告癸○○有檢察官所指之行使業務上登載不實文書犯
      嫌，是公訴人所舉之證據，其為訴訟上之證明，並未達到
      通常一般之人均確信被告癸○○有行使業務上不實文書犯
      行之真實程度。此外，復查無其他積極證據足資證明被告
      癸○○確有公訴意旨所指行使業務上不實文書犯行，揆諸
      前揭說明，被告癸○○此部分犯罪尚屬不能證明，自應為
      被告癸○○無罪之諭知。
三、至93年度偵字第21866 號移送併辦意旨雖以：被告癸○○係
    設於高雄市○○區○○路240 巷23弄47號2 樓「三立工程行
    」之登記負責人，為從事業務之人，詎被告癸○○明知甲○○於91年間並未受僱於三立工程行工作，亦未支領該工程行
    任何薪資，竟基於行使業務登載不實文書犯意，於92年間某
    時，在「三立工程行」內，利用「三立工程行」不知情之會
    計，於其業務上作成之「三立工程行」91年度各類所得扣繳
    暨免扣繳憑單、91年度營利事業所得稅結算申報書內，虛偽
    登載製作甲○○於91年間在「三立工程行」薪資所得為80,
    000 元不實之內容，並於92年間持上開扣繳憑單、營利事業
    所得稅結算申報書向財政部高雄市國稅局申報「三立工程行
    」91年度營利事業所得稅而行使之，足以生損害於甲○○及
    稅捐稽徵機關對稅賦稽徵之正確性。因認被告癸○○此部分
    亦涉有刑法第216 條、第215 條之行使業務登載不實文書罪
    嫌，且被告上開所犯行使業務登載不實文書罪嫌，與起訴部
    分被告所涉犯行使業務登載不實文書罪嫌間，有連續犯裁判
    上一罪關係而移送本院併辦審理。惟查，被告經檢察官起訴
    所涉犯之行使業務上登載不實文書罪嫌部分，業經本院為無
    罪之諭知，而未為有罪之判決，已如前述，另檢察官上開移
    送併辦部分之行使業務上登載不實文書罪嫌與本院前揭論罪
    科刑部分（即逃漏稅捐部分），係屬數罪併罰關係，本院自
    不得併予審理，而應由檢察官依法另為適當處理。至移送併
    辦意旨所指被告癸○○虛列甲○○薪資所涉違反稅捐稽徵法
    部分，因與公訴人所起訴被告癸○○涉犯違反稅捐稽徵法部
    分有實質上一罪關係，業經本院併予審理及裁判，已詳如前
    述，均附此敘明。
據上論斷，應依刑事訴訟法第299 條第1 項前段、第300 條、第
301 條笫1 項，稅捐稽徵法第43條第1 項、第47條第3 款、第41
條，刑法第2 條第1 項前段、第11條前段、第216 條、第215 條
（行為時）、第33條（行為時）、第55條（行為時）、第41條第
1 項前段（行為時），罰金罰鍰提高標準條例第1 條前段、第2
條（行為時），判決如主文。
本案經檢察官壬○○到庭執行職務。
中    華    民    國    95    年    7     月    19    日
                  鳳山刑事第一庭審判長法  官  陳志銘
                                      法  官  林勇如
                                      法  官  林永村
以上正本證明與原本無異。
如不服本判決，應於收受送達後10日內向本院提出上訴書狀。
中    華    民    國    95    年    7     月    19    日
                                      書記官  李祥銘
附表：
┌──┬───────┬───────┬───────┬────┐
│比較│行為時法（95年│裁判時法（95年│比較結果      │備註    │
│內容│7 月1 日前之刑│7 月1 日生效後│              │        │
│    │罰法律）      │之刑罰法律）  │              │        │
├──┼───────┼───────┼───────┼────┤
│牽連│犯一罪而其方法│刪除          │依行為時法，應│        │
│犯（│或結果之行為犯│              │從一重處斷，而│        │
│刑法│他罪名者，從一│              │依裁判時法規定│        │
│55條│重處斷。      │              │，因牽連犯規定│        │
│後段│              │              │已經刪除，則適│        │
│）  │              │              │用上視其具體情│        │
│    │              │              │形，分別論以想│        │
│    │              │              │像競合犯或數罪│        │
│    │              │              │併罰予以處斷，│        │
│    │              │              │是被告行為後之│        │
│    │              │              │新法非有利於被│        │
│    │              │              │告，仍應適用被│        │
│    │              │              │告行為時之舊法│        │
│    │              │              │。            │        │
├──┼───────┼───────┼───────┼────┤
│刑法│刑法第215 條、│刑法第215 條、│行為時法及裁判│刑法第21│
│第21│第33條、罰金罰│第33條、刑法施│時法之有期徒刑│5 條本文│
│5 條│鍰提高標準條例│行法第1 之1 條│、拘役均未變動│雖未修正│
│之法│第1 條前段、現│              │。罰金部分，行│，惟已因│
│定本│行法規貨幣單位│              │為時法為新台幣│相關法規│
│刑  │折算新台幣條例│              │3 元以上，15,0│修正施行│
│    │第2 條。      │              │00元以下，裁判│，而已實│
│    │              │              │時法為新台幣10│質變動該│
│    │              │              │00元以上，15,0│條法定刑│
│    │              │              │00元以下。比較│之內容，│
│    │              │              │結果以行為時法│自屬行為│
│    │              │              │有利於行為人。│後之法律│
│    │              │              │              │有修正。│
├──┼───────┼───────┼───────┼────┤
│易科│刑法第41條：犯│刑法第41條：犯│裁判時法刪除易│        │
│罰金│最重本刑為5 年│最重本刑為5 年│科罰金時，需具│        │
│之宣│以下有期徒刑以│以下有期徒刑以│備「因身體、教│        │
│告及│下之刑之罪，而│下之刑之罪，而│育、職業或家庭│        │
│折算│受6 個月以下有│受6 個月以下有│之關係或其他正│        │
│標準│期徒刑或拘役之│期徒刑或拘役之│當事由，執行顯│        │
│    │宣告，因身體、│宣告者，得以新│有困難者」之限│        │
│    │教育、職業、家│臺幣1000元、20│制，似以裁判時│        │
│    │庭之關係或其他│00 元 或3000元│法對行為人有利│        │
│    │正當事由，執行│折算1 日，易科│；惟觀今司法實│        │
│    │顯有困難者，得│罰金。但確因不│務對於被害人是│        │
│    │以1 元以上3 元│執行所宣告之刑│否宣告得易科罰│        │
│    │以下折算1 日，│，難收矯正之效│金，實無以「因│        │
│    │易科罰金。但確│，或難以維持法│身體、教育、職│        │
│    │因不執行所宣告│秩序者，不在此│業或家庭之關係│        │
│    │之刑，難收矯正│限。          │或其他正當事由│        │
│    │之效，或難以維│              │，執行顯有困難│        │
│    │持法秩序者，不│              │者」等情狀為考│        │
│    │在此限。      │              │量。而裁判時法│        │
│    │罰金罰緩提高標│              │易科罰金折算標│        │
│    │準條例第2 條前│              │準已由銀元100 │        │
│    │段：依刑法第41│              │、200 、300 元│        │
│    │條易科罰金或第│              │即新台幣300 、│        │
│    │42條第2 項易服│              │600 、900 元，│        │
│    │勞役者，均就其│              │提高為以新台幣│        │
│    │原定數額提高為│              │1,000元、2,000│        │
│    │100 倍折算1 日│              │元、3,000 元折│        │
│    │。            │              │算1 日，綜合觀│        │
│    │現行法規貨幣單│              │之，行為時法對│        │
│    │位折算新台幣條│              │行為人較為有利│        │
│    │例第2 條。    │              │。            │        │
├──┴───────┼───────┴───────┴────┤
│整體比較結果        │本案本於統一性及整體性原則，就牽連犯、刑│
│                    │法第215 條之法定本刑（罰金刑最低度、貨幣│
│                    │單位之變更）、易科罰金之折算標準等一切情│
│                    │形，綜其全部罪刑之結果加以比較後，以行為│
│                    │時法較有利於被告，而應依刑法第2 條第1 項│
│                    │前段規定適用行為時之法律。              │
└──────────┴────────────────────┘
附錄本判決論罪科刑法條：
稅捐稽徵法第43條
 (教唆或幫助逃漏稅捐等之處罰)
教唆或幫助犯第41條或第42條之罪者，處3 年以下有期徒刑、拘
役或科新台幣6 萬元以下罰金。
稅務人員、執行業務之律師、會計師或其他合法代理人犯前項之
罪者，加重其刑至二分之一。
稅務稽徵人員違反第33條規定者，除觸犯刑法者移送法辦外，處
1 萬元以上5 萬元以下罰鍰。
稅捐稽徵法第47條
 (法人或非法人團體負責人之刑責)
本法關於納稅義務人、扣繳義務人及代徵人應處徒刑之規定，於
左列之人適用之：
一  公司法規定之公司負責人。
二  民法或其他法律規定對外代表法人之董事或理事。
三  商業登記法規定之商業負責人。
四  其他非法人團體之代表人或管理人。
稅捐稽徵法第41條
 (逃漏稅捐之處罰)
納稅義務人以詐術或其他不正當方法逃漏稅捐者，處5 年以下有
期徒刑、拘役或科或併科新台幣6 萬元以下罰金。
中華民國刑法第216條
（行使偽造變造或登載不實之文書罪）
行使第210 條至第215 條之文書者，依偽造、變造文書或登載不
實事項或使登載不實事項之規定處斷。
行為時中華民國刑法第215條
（業務上文書登載不實罪）
從事業務之人，明知為不實之事項，而登載於其業務上作成之文
書，足以生損害於公眾或他人者，處3 年以下有期徒刑、拘役或
5 百元以下罰金。


司法院資訊處製作；財團法人民間司法改革基金會備份。
